【裁判字號】    99,易,186
【裁判日期】    990608
【裁判案由】    家庭暴力防治法等
【裁判全文】
臺灣雲林地方法院刑事判決               99年度易字第186號
公  訴  人  臺灣雲林地方法院檢察署檢察官
被      告  丙○○
上列被告因家庭暴力防治法之傷害案件，經檢察官提起公訴（99
年度偵字第1190號），本院判決如下：
    主  文
丙○○傷害人之身體，處拘役貳拾日，如易科罰金，以新臺幣壹
仟元折算壹日。
    犯罪事實
一、丙○○與甲○○為夫妻關係，彼此屬於家庭暴力防治法第3
    條第1 款所定之家庭成員關係。丙○○於民國99年2 月16日
    19時30分許，與甲○○在2 人共同居住之雲林縣北港鎮○○
    路158 巷1 號住處之1 樓客廳內（甲○○嗣後已搬離該住處
    ），因細故發生口角及爭搶電話後，丙○○竟基於傷害之犯
    意，徒手先將甲○○推撞客廳大門後，因甲○○繞過客廳之
    大理石桌，丙○○遂跳過大理石桌，以右手出拳毆打甲○○
    臉部左側，致甲○○倒地撞及電扇及沙發，並使甲○○受有
    左手肘及臉部挫傷等傷害。幸渠等之子乙○○及時介入架開
    丙○○，方使甲○○免受更多傷害。
二、案經甲○○訴由雲林縣警察局北港分局報告臺灣雲林地方法
    院檢察署檢察官偵查起訴。
    理  由
壹、有關證據能力有無部分：
    按被告以外之人於審判外之陳述，雖不符刑事訴訟法第159
    條之1 至第159 條之4 為規定，而當事人於審判程序同意作
    為證據，法院審酌該言詞陳述或書面陳述作成時之情況，認
    為適當者，亦得為證據。當事人、代理人或辯護人於法院調
    查證據時，知有第159 條第1 項不得為證據之情形，而未於
    言詞辯論終結前聲明異議者，視為有前項之同意，刑事訴訟
    法第159 條之5 定有明文。查本件檢察官、被告於言詞辯論
    終結前，對於下述本院採為認定犯罪事實依據之各項供述及
    書面證據之證據能力及對於卷附各傳聞證據之證據能力，均
    未聲明異議，復經本院於審理時逐一提示予檢察官、被告表
    示意見，檢察官及被告對於本院所為之提示，就證據能力方
    面並無爭執，且本院審酌該等證據之取得過程並無瑕疵，與
    本案待證事實間復具有相當之關聯性，經本院審酌上開證據
    並無顯不可信之情況，採納該等證據自無礙被告於程序上之
    彈劾詰問權利，而認上開證據合於刑事訴訟法第159 條之5
    之規定，是以之為本案證據並無不當，自得採為本件認定事
    實之基礎，至於證明力如何，則為本院自由裁量、判斷之範
    圍，亦此敘明。
貳、認定犯罪事實所憑之證據及認定之理由：
一、訊據被告丙○○固坦認於上開時間、地點，有與告訴人甲○○因細故起口角爭執及爭搶電話，惟矢口否認有何傷害告訴
    人之行為，辯稱：
    (一)告訴人與被告之口角起因於告訴人要回娘家賭博（撿紅點
      ），被告不高興，也不回答，僅回應一句俗語「一碗熱的
      、一碗冷的，日子會很好過；熱的弄翻了，日子難過一點
      ，如果連冷的也弄翻了，日子會死得很難看。」或許這句
      話遭告訴人會錯意，誤以為辱罵告訴人（其實這句話真正
      用意在勸人不要賭博），一發不可收拾，告訴人站在廚房
      入口，被告坐在沙發上相互叫罵，被告欲打電話給其母親
      及岳母來做評理，告訴人隨即拍打被告手背制止，並用手
      推倒被告於沙發上，繼而拉斷電話線，並摔於地上，被告
      只好用手機打電話，並用左手推、撥告訴人之手背、手指
      ，無奈甲狀腺亢進症引起手抖、全身乏力、心悸等症狀發
      作，只好退回沙發上乾瞪眼及相互叫罵；告訴人退回廚房
      入口之後，又再度跑回大理石桌前查看電話是否已壞，確
      定壞了以後再回到廚房入口，至此均無人受傷，亦無人倒
      地，且現場只有告訴人與被告2 人。
    (二)又電扇一般在每年12月中旬，即清洗後收納於各角落，如
      客廳即收納於神龕旁的角落，根本就無法碰、觸及。
    (三)此後因被告尿急，遂至樓梯口，被告因甲狀腺亢進發作遂
      左手扶心臟右手連按兩次浴室開關時，隨即遭由樓上衝下
      來之乙○○以右手勒住頸部，乙○○腳部未站穩，身體向
      左後側方傾斜，剛好左肩及身體撞及告訴人臉部、左手肘
      等部位。被告僅聽到咯一聲，該聲音或為身體與門柱、廚
      房門之聲響。之後，被告臉色變白，乙○○始鬆手，被告
      這才見到告訴人臉頰紅紅的一片，並不停地用右手撫摸左
      臉頰、左手肘等部位，此與告訴人受傷部位不謀而合。
    (四)又被告於98年5 、6 月間右手患有網球肘，加上當時甲狀
      腺亢進根本無法以右拳毆打人；右手充其量只能用來寫字
      、吃飯等簡易工作，一般搬提重物，均用左手。
    (五)告訴人嘴角流血乙節，如用拳頭毆打，至少有2 日以上會
      有所腫脹、瘀血；事發後，告訴人與乙○○、處理員警回
      家搬東西時，被告所見的是左臉頰紅紅的，卻不見腫脹、
      瘀青，相當不合乎常理。
    (六)證人乙○○雖為被告之子，但國小六年級時，乙○○向被
      告索取報考私立中學費用，卻將錢拿到雲林縣北港鎮○○
      路一家烏龍院花光，俟被告聽別人說已拿到成績單，隨即
      到學校查問，校方稱沒有報名，哪有成績單？被告回家告
      知告訴人，告訴人稱：「打呼死、這麼小就會騙人，將來
      怎麼得了。」被告順手摘下皮帶，誰知皮帶一滑剛好勾傷
      右膝關節，告訴人隨即安撫，卻未加以勸導，只說瘋子不
      要理他，也因此積恨在心。事隔多年，平常在家，乙○○
      即以三字經的穢語相見，此等情形已非外人所能了解。在
      此次告訴人與被告口角爭執中，乙○○刻意隱瞞其提著棒
      球棍由樓上衝下樓之後，所有一切情節，包括鬆手後父子
      對峙，口出穢言「畜生，幹你娘…」等，於警局、檢察官
      偵訊時為何隻字不提，顯然報復意味相當濃厚。除上述因
      素外，也因平時每月所給生活費不夠有關（吃、住已於開
      學時一併繳至學校，每月還匯款新臺幣＜下同＞1 萬元）
      。
二、經查：
    (一)被告丙○○與告訴人甲○○為夫妻關係，彼此屬於家庭暴
      力防治法第3 條第1 款所定之家庭成員關係。被告於99年
      2 月16日19時30分許，與告訴人在2 人共同居住之雲林縣
      北港鎮○○路158 號1 號住處之1 樓客廳內（告訴人嗣後
      已搬離該住處），因細故發生口角及爭搶電話。嗣後被告
      與告訴人之子乙○○由樓上下樓阻止，告訴人於上開衝突
      後，受有左手肘及臉部挫傷等傷害等情，業據被告供認在
      卷，核與證人即告訴人甲○○於警詢、偵訊及本院審理時
      之指訴（警卷第2 頁、偵卷第7 頁、本院卷第47至49頁）
      、證人乙○○於警詢、偵訊及本院審理時之證述大致相符
      （警卷第7 頁、偵卷第8 頁、本院卷第49頁反面至第53頁
      ），並有中國醫藥大學北港附設醫院診字第0990200558號
      診斷證明書1 紙、傷勢照片2 張、現場圖1 紙、現場照片
      3 張在卷可稽（警卷第9 頁、偵卷第12、13頁、本院卷第
      20、21頁），此部分之事實堪以認定。
    (二)又關於被告如何於前開時、地，傷害告訴人，致告訴人受
      有左手肘及臉部挫傷等傷害等情，有以下證據足資佐證：
      1.證人即告訴人甲○○於警詢中指訴：被告於99年2 月16
        日19時30分許，在雲林縣北港鎮○○里○○路159 巷1
        號客廳內，以拳頭毆打我嘴巴，並用手拉住我的手去撞
        門及牆壁，造成我左手瘀傷及臉部挫傷等語（警卷第2
        頁），於偵訊中指證：被告先把我推去撞門，撞到門以
        後我就閃開趕快跑，他就一直追著我打，追不到，他後
        來就踩過桌子，出拳打到我右邊的嘴角，我倒下就去撞
        到電扇，再撞到沙發等語（偵卷第7 頁），並於本院審
        理時指陳：被告追著我打，拉我去撞鐵門，我又跑開，
        他又跳過桌子打我，把我推去撞電扇及椅子。（你的驗
        傷單說受有左手肘及臉部挫傷，這傷如何來的？）被告
        動手打我，用右手打我，我面向他，他打過來，所以左
        嘴角有受傷。（你的左手肘呢？）是撞到黑青了，我是
        撞到鐵門，還有他推倒我撞到電扇、椅子等語（本院卷
        第47頁）明確。依證人甲○○歷次證述內容觀之，除就
        被告出拳毆打伊嘴巴部位，先證稱打到右邊嘴角，後改
        稱打到左邊嘴角乙情略有不同外，就「被告推伊撞門、
        伊逃跑、被告踩過桌子、出拳毆打伊之嘴角、伊倒地撞
        及電扇、沙發」等情，均為一致之證述。
      2.在場證人乙○○於警詢中證述：伊當時是在樓上睡覺，
        聽到告訴人尖叫聲，立即跑到樓下，看見告訴人與被告
        正在發生口角，被告一開始追著告訴人，後來跳過桌子
        ，使用拳頭毆打告訴人臉部左側臉角，之後再將告訴人
        推倒，並意圖繼續毆打等語（警卷第7 頁），於偵訊中
        結證：伊當時在樓上睡覺，經小弟（即被告與告訴人最
        小兒子）告知被告與告訴人在吵架，伊即下樓看到被告
        先將告訴人推到門邊，告訴人繞過沙發跑向伊所在之位
        置，被告即跨過桌子，揮拳打告訴人嘴角，告訴人倒地
        後被告還試圖繼續毆打等語（偵卷第8 頁），於本院審
        理中結稱：當時伊在樓上睡覺，先聽到尖叫聲，後來小
        弟又上樓叫伊，告知被告與告訴人在吵架，被告在打告
        訴人，伊下樓後，看到被告將告訴人推到門邊，告訴人
        撞到門，被告繼續要毆打告訴人時，告訴人即跨過桌子
        跑向伊所在之位置，被告隨即跳過桌子，揮拳揮到告訴
        人，告訴人倒地，就撞到電扇等語（本院卷第49頁反面
        至第50頁反面）。依證人乙○○歷次證述內容觀之，除
        就伊如何知悉被告與告訴人發生爭執之原因，先於警詢
        中證稱係聽到告訴人尖叫聲，後於偵查中證稱經小弟告
        知，再於本院審理時證稱先聽到尖叫聲再經小弟知告乙
        情略有不同外，就「看見被告推告訴人撞門、告訴人逃
        跑、被告踩過桌子、出拳毆打告訴人之嘴角、告訴人倒
        地撞及電扇、沙發」等情，均為一致之證述，並與告訴
        人歷次之指訴相符。
      3.而前開告訴人之指訴或證人乙○○之證述，雖前後略有
        上述相異之處，然人就曾經歷之事，因觀察力、觀察方
        向之不同或心理狀態鬆弛或緊張，或記憶因時間之經過
        而模糊等因素，對於細節、順序或次數，可能與真實發
        生之事實未盡相符，但如多數人對於同一事件之同一重
        點有相同之記憶，該被記憶之事實，如法院認為並無具
        體不可信之特別事由者，尚非不得依其心證而予認定。
        經查：
        (1)觀諸告訴人所提出之診斷證明書，其上所載告訴人所
          受之傷勢乃係左手肘及臉部挫傷等傷害，核與一般人
          遭推撞門及受拳頭毆打可能產生之傷勢相符。且告訴
          人於本院審理時，亦證稱其所受傷部位為左手肘及左
          嘴角，業如前述，其手、臉之傷勢在照片中並不明顯
          ，可見告訴人事後就其受傷部位並未加以誇大。否則
          ，若確如被告所辯，告訴人所受之傷害為其事後加工
          而來，如此其診斷證明書所載之傷害，當不只如此，
          當日所拍攝之傷勢照片，理應更加嚴重，而非僅受有
          以相機無法明顯攝錄之傷害，因此告訴人之證述應可
          採信。另告訴人雖於警詢指證其遭毆打之嘴角係「右
          邊」等語，並不影響其證詞之可信度，附此敘明。
        (2)被告雖抗辯證人乙○○因國小六年級時遭伊毆打積恨
          在心，且平常在家即以三字經穢語相見，此次衝突中
          ，亦刻意隱瞞提棒球棍由樓上衝下樓之有所有一切情
          節，包括鬆手後父子對峙口出穢言等，足見其報復意
          味相當濃厚，而認證人乙○○之證述不可採信云云。
          惟查：
          證人乙○○於偵訊中及本院審理時之證詞受刑事具
            結刑責之擔保，且於99年5 月25日於本院審理作證
            時，為年滿22歲之成年人，距於國小六年級時遭被
            告毆打已約10年，況其為告訴人與被告之子女，與
            告訴人及被告之血緣親疏關係相等，衡情斷無因約
            10年前遭父親毆打，即甘冒刑事偽證重罪處罰之危
            險設詞構陷被告之可能及必要。再參以其於本院審
            理時就「看見被告推告訴人撞門、告訴人逃跑、被
            告踩過桌子、出拳毆打告訴人之嘴角、告訴人倒地
            撞及電扇、沙發」等情之重要事實所為之證言，尚
            無顯然不合常理之處，經直接審理之結果，本院認
            其證言尚無全然不可採信之特別理由，而其就前開
            重點事實，與告訴人為同一之證述，應認其就重點
            事實所言可信。
          又證人乙○○於本院審理時亦證稱，其每月生活費
            1 萬元本係由父親支出，現在由母親支付，生活費
            不會不夠用，其現在就讀明志科技大學三年級，工
            讀實習每月有2 萬元之工讀金等語明確（本院卷第
            53頁反面至第54頁），衡情亦不至於因為被告每月
            「僅」支付1 萬元生活費予伊而故意誣陷被告。再
            者，證人乙○○於警詢及偵訊中，均係就員警及檢
            察官所提出之問題加以回答，有各該筆錄可按（警
            卷第6 至8 頁、偵卷第8 頁）。另被告於警詢、偵
            訊及本院99年4 月20日準備程序中，均未提及任何
            有關證人乙○○有攜帶球棒下樓之情形，而係直到
            本院99年5 月25日審理時，方提出刑事答辯狀並陳
            稱證人乙○○有持球棒下樓，此亦有上開答辯狀及
            各該筆錄可按（警卷第4 至5 頁、偵卷第8 至9 頁
            、本院卷第13至16頁、第52、55、64頁）。員警及
            檢察官既未就證人乙○○自樓上下樓時，是否有持
            球棒乙情加以訊問，自難苛求證人乙○○於製作筆
            錄時主動提及。再觀諸證人乙○○於本院審理時，
            經被告質以：「你從樓上帶著棒球棍下來是何意？
            」亦立即回答：「我棒球棍沒有拿下來，我是放在
            樓梯間。」等語（本院卷第52頁），並未就是否有
            持球棒下樓乙情予以否認，或有所迴避，自難認證
            人乙○○有被告所稱欲隱瞞持球棒下樓之情，更遑
            論以此推論證人乙○○因欲報復被告，而為虛偽證
            述。是故自難僅因此即遽認證人乙○○之證述不可
            採信。
      4.參以告訴人甲○○於本件衝突發生後，隨即於99年2 月
        16日20時3 分至20時25分許，在中國醫藥大學北港附設
        醫院就診，經醫師診斷結果，其受有左手肘及臉部挫傷
        等傷害，有該院診斷證明書1 份及當日所拍攝之傷勢照
        片2 紙在卷可稽（警卷第9 頁、偵卷第12頁），佐以告
        訴人所受之上開傷害位置，核與告訴人指訴遭被告推去
        撞門及以拳頭毆打臉部，因而所受之傷勢大致相符，而
        被告於警詢、偵訊中亦自承：我有推他（即告訴人）等
        語（警卷第4 頁、偵卷第9 頁），顯於當天19時30分許
        ，被告因不滿告訴人與其發生口角及爭搶電話，故先將
        告訴人推撞客廳之大門後，告訴人雖繞過客廳中央之大
        理石桌，被告仍跨過大理石桌，以拳頭毆打告訴人，致
        告訴人倒地撞及電扇及沙發等情，確實信而有徵，堪予
        採信。是被告空言辯稱：伊懷疑告訴人之診斷證明書上
        之傷害係事後偽造云云，要係圖卸己臨刑責之詞，殊無
        可採。
      5.至於告訴人於當日所拍攝之傷勢照片內容，雖並無法明
        顯看出告訴人所受之傷害，惟相機有其拍攝之限度，亦
        可能隨著拍攝時之光線、相機本身之光圈、焦距、有效
        畫素、雜訊及感光度等因素之不同，而呈現不同之結果
        。本件依診斷證明書所載，告訴人所受之傷害為「挫傷
        」，而非明顯之「撕裂傷」等傷害，揆諸經驗法則，如
        以相機拍攝時，確實可能出現無法明顯拍攝出傷勢之情
        形，自難僅憑此即遽認告訴人並未受有上開傷害，附此
        敘明。
    (三)被告雖抗辯如以拳頭毆打嘴角流血，至少有2 日以上會有
      腫脹、瘀血，事發後伊所見告訴人左臉頰僅紅紅的，不見
      腫脹、瘀青，顯不合理云云。惟本件告訴人所受之傷害並
      非十分嚴重，業如前述，且被告於99年5 月25日刑事答辯
      狀中亦自陳：其於98年5 、6 月間右手患有網球肘，加上
      當時甲狀腺機能亢進，無能力以右拳毆打人等語（本院卷
      第64頁），並提出嘉義長庚紀念醫院費用收據2 紙及檢驗
      報告單3 份為證（本院卷第17至19頁）。另本件被告與告
      訴人衝突之發生，肇因於2 人發生口角及爭搶電話，當時
      被告顯然處於情緒激動之情況下，被告之右手既非完全無
      法舉起（按：被告自陳其右手能從事寫字、吃飯等簡易工
      作，見本院卷第64頁），倘其以之毆打告訴人之左臉，依
      常情觀之，更可能造成告訴人上開傷害，而未出現明顯腫
      脹、瘀血之情形。如此更可佐證告訴人之傷害並非於本件
      衝突後事後自己加工而來。故縱被告所辯其右手患有網球
      肘及甲狀腺機能亢進等情為真，亦無從為有利於被告之認
      定。
    (四)又被告雖另抗辯其於依其習慣，電扇於每年12月中旬，即
      清洗後收納於各角落，如客廳之電扇即收納於神龕旁之角
      落，告訴人於本件衝突發生時根本無法觸及。又伊遭證人
      乙○○勒住頸部時，有聽到咯一聲，該聲音應為身體與門
      柱、廚房之聲響，證人乙○○身高174 公分，左肩剛好碰
      到告訴人臉頰，伊聽到咯一聲後，告訴人整個臉頰都紅了
      ，當時伊遭證人乙○○勒住頸部，不可能打告訴人云云。
      惟查，證人乙○○於本院審理中明確證稱電扇係放置於神
      龕斜前方（即餐桌附近），並非如被告所述之位置等語（
      本院卷第52頁反面至第53頁），並於現場圖上標示出電扇
      之位置，有現場圖1 紙可按（偵卷第13頁），而卷內並無
      相關證據足以佐證被告上開抗辯屬實，且與證人甲○○及
      乙○○歷次證述本件告訴人甲○○受傷之經過不符，自難
      為有利於被告之認定。
    (五)至於被告雖聲請將被告、證人甲○○及乙○○送測謊調查
      以釐清事實真相，因本件待證事實已臻明瞭，核無調查之
      必要，附此敘明。
    (六)綜上所述，本件事證明確，被告上開所辯，無非卸責之詞
      ，不足採信，其犯行堪以認定，應依法論科。
、論罪科刑部分：
一、按家庭暴力者，謂家庭成員間實施身體或精神上不法侵害之
    行為；又家庭暴力罪者，謂家庭成員間故意實施家庭暴力行
    為而成立其他法律所規定之犯罪，家庭暴力防治法第2 條第
    1 項、第2 項定有明文。被告犯本案時，與告訴人係夫妻關
    係，為家庭暴力防治法第3 條第1 款所稱之家庭成員關係，
    故核被告所為，係犯刑法第277 條第1 項之傷害罪（上開犯
    行同時亦屬家庭暴力防治法第2 條第2 項之家庭暴力罪，惟
    因家庭暴力防治法就此並無罰則規定，是應依刑法傷害罪予
    以論罪科刑）。
二、爰審酌被告除本件犯行外，並無其他犯罪紀錄，有臺灣高等
    法院被告前案紀錄表1 份在卷可按，素行尚可，惟其未能以
    和平理性之方式解決夫妻間之摩擦，反因與其配偶即告訴人
    發生口角及爭搶電話，即推告訴人撞門，於告訴人跑開後，
    更追及毆傷告訴人，並使告訴人倒地撞及電扇與沙發，顯見
    被告自我情緒控制能力非佳，且其犯行確係造成告訴人內心
    極大之壓力，告訴人所受之傷害為左手肘及臉部挫傷，傷勢
    並非十分嚴重（並無證據證明被告於本案之前有傷害告訴人
    之行為），暨被告犯罪後未有表達悔悟之意，於犯罪後態度
    部分無從為其有利之考量，及其智識程度、品行等一切情狀
    ，量處如主文所示之刑，並諭知易科罰金之折算標準。
據上論斷，應依刑事訴訟法第299 條第1 項前段，刑法第277 條
第1 項、第41條第1 項前段，刑法施行法第1 條之1 第1 項、第
2 項前段，判決如主文。
本案經檢察官傅克強到庭執行職務。
中    華    民    國    99    年    6     月    8     日
                  刑事第一庭      審判長法  官  陳宏卿
                                        法  官  文昌
                                        法  官  陳美利
以上正本證明與原本無異。
如不服本判決應於收受判決後10日內向本院提出上訴書狀，並應
敘述具體理由；其未敘述上訴理由者，應於上訴期間屆滿後20日
內向本院補提理由書（均須按他造當事人之人數附繕本）。「切
勿逕送上級法院」。
                                        書記官  王秀如
中    華    民    國    99    年    6     月    8     日
附錄法條：
中華民國刑法第277條
（普通傷害罪）
傷害人之身體或健康者，處 3 年以下有期徒刑、拘役或 1 千元
以下罰金。
犯前項之罪因而致人於死者，處無期徒刑或 7 年以上有期徒刑
；致重傷者，處 3 年以上 10 年以下有期徒刑。

司法院資訊處製作；財團法人民間司法改革基金會備份。
